【裁判字號】    90,台上,2119
【裁判日期】    901129
【裁判案由】    分割共有物
【裁判全文】
最高法院民事判決                                九十年度台上字第二一一九號
    上 訴 人  甲○○○
    被上訴人  乙○○○
右當事人間請求分割共有物事件，上訴人對於中華民國八十八年八月三十一日台灣高
等法院台南分院第二審更審判決(八十八年度上更(一)字第八號)，提起上訴，本院判決
如左：
    主  文
上訴駁回。
第三審訴訟費用由上訴人負擔。
    理  由
本件被上訴人主張：坐落嘉義市○○○段二一○之二號、面積一八○平方公尺建地（
下稱系爭土地）原係兩造與第一審共同原告何勝義所共有，其應有部分為伊五四分之
二○、上訴人五四分之一九、何勝義五四分之一五。何勝義前於民國八十年四月十二
日將其應有部分出賣予伊，並於更審前原法院訴訟繫屬中之八十六年十二月十三日辦
竣所有權移轉登記，伊之應有部分即增為五四分之三五。該土地雖無因物之使用目的
不能分割之情形，兩造間復無不分割之特約，惟兩造對於分割方法，迄不能協議決定
等情，爰求為原物分割之判決。
上訴人則以：系爭土地應依使用現狀，按原判決附圖所示第二方案（下稱第二方案）
為分割等語，資為抗辯。
原審斟酌全辯論意旨及調查證據之結果，以：第一審共同原告何勝義於八十年四月十
二日（原判決誤載為二日）將其所有系爭土地應有部分五四分之一五出賣予被上訴人
，已於八十六年十二月十三日辦竣所有權移轉登記，業經何勝義陳述明確，且有兩造
不爭執之買賣契約書、土地買賣所有權移轉契約書、土地所有權狀、土地登記簿謄本
可稽。茲據何勝義於八十七年一月十二日具狀向更審前原法院撤回其第二審上訴，並
經兩造同意，何勝義因而喪失本件訴訟之權能，自無庸再列其為被上訴人，合先明
。次查系爭土地為兩造所共有，其應有部分為被上訴人五四分之三五、上訴人五四分
之一九，該土地之地目為建，都市計畫使用分區編為住宅區，有土地登記簿謄本及嘉
義市政府八十八年七月十五日函可考，兩造既未定有不分割之特約，亦無因物之使用
目的不能分割之情形，被上訴人以兩造間不能達成分割協議，依民法第八百二十三條
第一項前段、第八百二十四條規定，請求為判決分割，即屬有據。斟酌系爭土地之地
形呈南北走向，南側較北側寬，南側有連棟式之磚木造平房一棟，分作兩間，面臨嘉
義市○○路二巷約五公尺寬之巷道，即如原判決所附現況圖（下稱現況圖）所示Ａ、
Ｂ部分，門牌依序為北港路二巷一三號（下稱一三號）、同巷一一號（下稱一一號）
；西側通道旁蓋有石棉瓦設置衛浴設備一間（即現況圖所示Ｄ部分），該一一號房屋
及其西側之衛浴間由上訴人占有使用，一三號房屋現為空屋；北側為原共有人何勝義
之磚木造平房（即同巷七號及九號房屋）及使用之空地，由現況圖所示Ｃ部分通道出
入。該房屋為建築四十餘年之老舊建物，瀕臨倒塌，有第一審及原審之勘驗筆錄、嘉
義市地政事務所鑑定測量之土地複丈成果圖、地籍圖謄本、現場照片為憑等情，堪認
上訴人占有使用現況圖所示Ｂ部分之一一號房屋及Ｄ部分等土地，僅係使用權之分管
，尚不能以共有人占有土地之現況或買受土地之先後，作為分割共有物方法之唯一依
據。又依兩造系爭土地之應有部分比例計算，被上訴人應有部分五四分之三五，折算
應分得面積為一一七平方公尺，約占全部面積百分之六四點八，上訴人應有部分五四
分之一九，折算應分得面積為六三平方公尺，約占全部面積百分之三五點二，即上訴
人應分得之面積約為被上訴人應分得面積之百分之五四。苟依上訴人主張之第二方案
為分割，將上訴人（原判決誤載為被上訴人）占有使用該方案所示乙２部分，分歸上
訴人取得、將甲２部分分歸被上訴人取得，則觀之嘉義市地政事務所八十八年七月十
六日函之附圖，上訴人分得之土地臨接巷道之寬度約七公尺，被上訴人分得部分僅為
約四‧七公尺，使應有部分少之上訴人所分得土地之臨路寬度，反較應有部分多之被
上訴人所分得者多出約二分之一，實悖分割公平原則。而土地之地形，其臨路寬度較
寬部分之土地價值，恒較臨路寬度較狹者為高，此為眾所週知。上訴人辯稱：系爭土
地面臨者，僅為巷道，而非大馬路，兩造分得土地後，僅能繼續供居住使用，非可經
營商業，故分得土地面臨道路寬度多寡，影響其價值及利用效果尚屬有限云云，為不
足採，自不宜依第二方案為分割。反之，如依被上訴人主張按原判決附圖所示第一方
案（下稱第一方案）為分割，被上訴人分得乙１部分土地之臨路寬度約七公尺，上訴
人分得甲１部分土地之臨路寬度約四‧七公尺，核與按兩造系爭土地之應有部分比例
計算之應分得臨路寬度相當，已難認有何不公平之處。且分配之土地均可為相當之規
劃與利用，對兩造亦屬有利，應屬適宜之分割方法。依該第一方案為分割，縱須拆除
上訴人現居住使用之一一號房屋，惟該房屋已甚老舊，雖經上訴人平時維護，仍僅尚
可供居住使用，加之，其係蓋建於系爭土地南側之中間，顯影響分割後被上訴人土地
之利用，即無從予以保留。至上訴人所稱：其修繕該房屋花費百餘萬元，為被上訴人
所否認，上訴人未能舉證以實其說，要非可採。此外，上訴人辯稱：南側基地下陷一
台尺云云，經原審勘驗結果，係因道路（巷道）鋪設柏油加高，致前述房屋內與巷道
之高度相差約十公分左右，並未發現有地基下陷情事，有勘驗筆錄足稽，上訴人之上
開抗辯，亦無可取。綜上所述，系爭土地以依第一方案所示甲１部分面積六三平方公
尺土地分歸上訴人取得，乙１部分面積一一七平方公尺土地分歸被上訴人取得，始符
合全體共有人之利益及社會經濟效用，確較公平、合理。因而廢棄第一審所為依第二
方案分割之判決，改判如第一方案所示之分割方法。經核於法洵無違誤。另按訴訟繫
屬中為訴訟標的之法律關係，雖移轉於第三人，於訴訟無影響。第三人如經訴訟之他
造同意，得代當事人承當訴訟，八十九年二月九日修正公布前之民事訴訟法第二百五
十四條定有明文。本件被上訴人及何勝義為共同原告，起訴請求分割系爭土地，嗣不
服第一審判決共同提起第二審上訴，因何勝義已將其系爭土地應有部分出賣予被上訴
人，並於更審前原法院訴訟繫屬中之八十六年十二月十三日辦竣所有權移轉登記，何
勝義乃於八十七年一月十二日向該法院提出撤回上訴狀，以伊已無該土地之應有部分
，而不須上訴，故撤回其上訴。上訴人於同月十五日行準備程序時表示同意其撤回，
被上訴人亦於同年二月四日具狀聲明承當訴訟（被上訴人誤為承受訴訟）。嗣原審於
八十八年二月八日行準備程序時，受命法官質以：何勝義要撤回上訴，其權利移轉予
被上訴人，上訴人是否同意何勝義撤回上訴？上訴人答稱：同意撤回；被上訴人並稱
：同意何勝義撤回上訴，由伊訴訟；上訴人既無異議，且對被上訴人之陳述為答辯（
見原審上字卷三六頁、三七頁、五三頁正面、六三頁、六四頁、上更(一)字卷二九頁至
三四頁），足見上訴人已同意被上訴人代何勝義承當訴訟，何勝義因而喪失本件訴訟
之權能，原判決未列其為被上訴人，所述之理由雖未盡當，然結果並無不合。上訴論
旨，徒就原審取捨證據、認定事實之職權行使，指摘原判決為不當，聲明廢棄，非有
理由。
據上論結，本件上訴為無理由。依民事訴訟法第四百八十一條、第四百四十九條第一
項、第七十八條，判決如主文。
中      華      民      國     九十     年     十一     月    二十九    日
                              最高法院民事第七庭
                                  審判長法官  蘇  茂  秋
                                        法官  徐  璧  湖
                                        法官  朱  建  男
                                        法官  曾  煌  圳
                                        法官  李  慧  兒
      右正本證明與原本無異
                                              書  記  官
中      華      民      國     九十     年     十二     月     十三     日


司法院資訊處製作；財團法人民間司法改革基金會備份。
